【裁判字號】    89,上易,748
【裁判日期】    890215
【裁判案由】    詐欺
【裁判全文】
臺灣高等法院臺中分院刑事判決                    八十九年度上易字第七四八號
    上  訴  人
    即  自訴人    庚○○○
    上  訴  人
    即  被  告    壬○○
    被      告    辛○○○
    右二被告共同
    選任辯護人    劉錫熙
右上訴人等因自訴被告等詐欺案件，不服臺灣臺中地方法院八十八年度自字第一三一
八號中華民國八十九年二月十五日第一審判決，提起上訴，本院判決如左：
    主    文
原判決撤銷。
壬○○、辛○○○共同連續意圖為自己不法之所有，以詐術使人將本人之物交付，各
處有期徒刑柒月。壬○○緩刑肆年。
    事    實
一、壬○○與辛○○○係夫妻，於民國（下同）八十八年三月間，共同在台中市○○
    路一三六號十樓之一之住所招集每會每月金額為新台幣（下同）二萬元之民間互
    助會一會，會員（含會首）原預計為二十人。惟因招集人數不足，乃改為十八名
    。會期係自八十八年三月二十日起，至八十九年八月二十日止，於每月二十日下
    午一時在壬○○與辛○○○之上開住所開標，並採內標制，抵（即底）價為一千
    五百元，會員應於開標日起五日內繳清會款。除會首外，已招募之會員尚有辰○○（一會）、丁○○（一會）、丑○○（一會）、甲○○（一會）、己○○（以
    邱梅心名義參加一會）、寅○○（一會）、乙○○（一會）、卯○○（一會）、
    丙○○（一會）、戊○○（一會）、癸○○（一會）、子○○（二會）及庚○○○（二會）。亦即包含會首在內，壬○○與辛○○○所招募之互助會會員僅有十
    六人次。詎壬○○與辛○○○竟基於共同犯罪之意思聯絡，並意圖為自己不法之
    所有，連續多次以虛報得標金額，及冒稱廖國呈與「蔡小姐」有競標且已得標之
    方式，連續多次向該會之互助會員詐騙，使會員因而陷於錯誤，而交付會款。其
    詐欺之情形計有：（一）於八十八年五月二十日（即第三會），丁○○之得標金
    額為三千二百元，壬○○與辛○○○卻向會員寅○○、庚○○○與甲○○捏得
    標金額為三千元，而向其等三人每人各詐得二百元，共詐得六百元。（二）於八
    十八年六月二十日（即第四會），稱有會員廖國呈（實未參加互助會）以三千
    五百元得標，而向當時尚為活會之會員共計十三人次（除會首、辰○○與丁○○
    之外，其餘均屬活會會員）詐收二十一萬四千五百元，其中，同時向會員寅○○
    、庚○○○與甲○○等三人稱得標金額為三千二百元，而向其等三人每人多詐
    收三百元（共九百元），此次共向互助會員詐得二十一萬五千四百元。（三）於
    八十八年七月二十日（即第五會），丑○○之得標金額為四千二百五十元，但壬○○與辛○○○卻向會員寅○○、庚○○○與與甲○○捏稱得標金額為三千八百
    元，而向其等三人每人各詐得四百五十元，共詐得一千三百五十元。（四）於八
    十八年八月二十日（即第六會），捏稱有會員「蔡小姐」（實未參加互助會）以
    五千四百元得標，而向當時尚為活會之會員共計十二人次（除會首、辰○○、丁○○、丑○○之外，其餘均屬活會會員）詐收十七萬五千二百元，其中，同時向
    會員寅○○、庚○○○與甲○○等三人稱得標金額為四千元，而向其等三人每
    人多詐收一千四百元（共四千二百元），此次共向互助會員詐得十七萬九千四百
    元。嗣至八十八年九月二十日會員甲○○以五千五百元得標後，壬○○、辛○○○二人即宣告倒會（甲○○之應收會款，壬○○、辛○○○已與甲○○和解，並
    依和解條件給付）。經庚○○○、己○○、寅○○、乙○○四人與其他會員連繫
    之後，發現廖國呈、「蔡小姐」並未入會，始知受騙。
二、案經被害人庚○○○、己○○、寅○○、乙○○提起自訴。
    理    由
一、訊據被告辛○○○對其確有自任會首召募前開互助會，辰○○（一會）、丁○○
    （一會）、丑○○（一會）、甲○○（一會）、己○○（以邱梅心名義參加一會
    ）、寅○○（一會）、乙○○（一會）、卯○○（一會）、丙○○（一會）、戊○○（一會）、癸○○（一會）、子○○（二會）及庚○○○（二會）均為會員
    ，且除第一會係由會首收取會款之外，第二會係由會員辰○○得標（得標金額為
    二千六百元）、第三會係由會員丁○○得標，（得標金額為三千二百元）、第四
    會其向會員宣稱之得標金額為三千五百元、第五會由會員丑○○得標（得標金額
    為四千二百五十元）、第六會其向會員宣稱之得標金額為五千四百元，嗣至八十
    八年九月二十日會員甲○○以五千五百元得標之後，即宣告倒會，且於上開互助
    會期，活會會員均有按期交付互助會款，並無積欠等情，已於本院訊問時，坦承
    不諱，且有自訴人所提出之互助會單附卷可稽。惟被告二人均矢口否認伊等有何
    犯罪情事。被告壬○○否認其為互助會首，且與被告辛○○○均以：系爭互助會
    除辰○○等上開互助會員之外，尚有劉燕玉頂替廖國呈，且於八十八年六月二十
    日（即第四會）以三千五百元得標，另又有邱少伶（即蔡小姐）接替林明山，並
    於八十八年八月二十日（即第六會）以五千四百元得標，惟因伊未及時更改互助
    會單，才讓會員產生誤會，伊等實無冒標詐欺情事，亦未向會員寅○○、庚○○○與與甲○○等三人虛報得標金額而超收會款，本件互助會亦係因受地震影響，
    有會員無法續會而不得不停會，伊等實無自訴人所指訴之詐欺取財犯行等情置辯
    。
二、第查：（一）本案被告壬○○於原審初訊時，已坦承：「我原本要找二十會，後
    來人數不夠，只找了十八人，我有告訴他們」等語（見原審卷宗第三十八頁）。
    於本院初訊時，亦供承：「有在八十八年間招募原審判決事實欄所認定之互助會
    ，會員大多是我太太（即被告辛○○○）招募的，我僅招募幾個會員而已」等情
    無誤（見本院卷宗第三十七頁）。又被告等交付給會員之互助會簿，亦有部分載
    明會首為被告壬○○，且尚於會首欄簽名蓋章（見原審卷宗第十頁）。被告壬○○辯稱此為筆誤，其非會首，尚不足採信。（二）被告二人前開稱廖國呈與「
    蔡小姐」為互助會員，且已分別於前開互助會期得標，而向互助會之活會會員詐
    取前開互助會款之犯行，業據自訴人指訴甚詳。其中，自訴人己○○與被告辛○○○為姐妹，係屬至親，如無此事，自訴人己○○豈會提出本件自訴。雖被告二
    人就此部分以前開情詞置辯。惟證人劉燕玉於原審法院訊問時，已證稱「他（指
    被告壬○○）有來找過我，但我表示經濟能力不夠，不能參加，我也有告訴他把
    我的名字除掉，我也不認識廖國呈」、「他有說過要跟我均分，我沒有同意，我
    也沒有繳過錢」、「他當初是請我幫忙調解，我才幫他（在會員簿上）簽名，我
    並沒有看清楚，這本會員簿是被告上個月才拿給我，叫我作證」等語（見原審卷
    宗第九十三、第九十四頁）。顯見證人劉燕玉並未參加此互助會。又其既從未繳
    交互助會款，被告等二人豈會讓其標會並收取會款？顯見被告二人此部分所辯不
    實。另邱少伶為被告之女，所證已難免迴護，且經原審法院隔離訊問，邱少伶對
    其參加上開互助會之情形，係證稱：「我有參加一會，是八十八年二、三月間，
    因蔡小姐本來口頭上說要跟，後來又有跟，我們是二萬一人一半，後來他沒有跟
    ，就全部以我的名義跟」、「（款項）是交給我爸爸，都在我家交給我爸爸」、
    「那次我是以五千四百元標得，（標得款項我爸爸是）部分以現金，部分以支票
    給我，我有核對過金額有錯，支票是以臺中市第六信用合作社支票給我」、「（
    蔡小姐）於第二會時說不要跟，第一、二會我付一半，第三會我付二萬」等語。
    而被告壬○○則供稱：「（邱少伶）是在五月（參加互助會），是林明山不要給
    他的，是他媽媽把會款交給我，是在茶藝館交給我的」、「（邱少伶）有標到會
    ，她以五千四百元標到，都是我收到的錢就交給他了，都是現金」等語。另被告
    辛○○○則供稱：「廖國呈、蔡小姐本來就沒有入會，蔡小姐那會由邱少伶頂替
    ，林明山由邱心梅頂一會，林明山另一會轉給蔡小姐再轉給邱少伶」、「（邱少
    伶標得的會）是我先生交給他的，有現金，有支票」、「（他的會款）有時交給
    他爸爸，有時交給我」、「蔡小姐都沒有交過一次款，一開始他就沒有入會」云
    云。（以上見原審卷宗第九十頁至第九十二頁）被告壬○○、辛○○○與證人邱
    少伶三人上開供述及證述顯有多處不符。是被告二人此部分所辯與證人邱少伶上
    開所證，均難令人採信。被告二人有捏稱廖國呈與「蔡小姐」為互助會員，且已
    分別於前開互助會期得標，而向互助會之活會會員詐取互助會款，事證甚明。（
    三）就被告前開虛報會員之得標金額，而向會員寅○○、庚○○○與甲○○等三
    人超收會款部分，業據自訴人寅○○與庚○○○堅指不移。本案自訴人共有四人
    ，其中自訴人己○○與乙○○均未指訴被告二人有此犯行。設非自訴人寅○○與
    庚○○○確有因此被騙，其等二人何需指訴被告二人有此犯行。況經本院傳訊在
    八十八年九月二十日得標之會員甲○○，其亦證明被告二人確係向其告知第三會
    之得標金額為三千元，第四會之得標金額為三千二百元，第五會之得標金額為三
    千八百元，第六會之得標金額為四千元（見本院卷宗第一○六頁反面）。查證人
    甲○○已與被告二人成立和解，且未訴究被告二人之刑責，應無偽證之必要，其
    證詞應屬可信。且自訴人寅○○與庚○○○就其等於上開會期所支付之互助會款
    金額，又提出支票照片（附於本院證物袋）與存款存根影本（見原審卷宗第十六
    頁）為證，經核亦與所訴相符，益可證實被告二人確有前開虛報會員之得標金額
    ，而向會員寅○○、庚○○○與甲○○等三人超收會款，以詐取金錢之犯行。（
    四）綜上所述，本案被告二人有於八十八年五月二十日（即第三會）於丁○○以
    三千二百元得標時，向會員寅○○、庚○○○與甲○○稱得標金額為三千元，
    而向其等三人每人各詐得二百元，共詐得六百元；又於八十八年六月二十日（即
    第四會），捏稱有會員廖國呈以三千五百元得標，而向當時尚為活會之會員共計
    十三人次（除會首、辰○○與丁○○之外，其餘均屬活會會員）詐收二十一萬四
    千五百元，其中，同時向會員寅○○、庚○○○與甲○○等三人捏稱得標金額為
    三千二百元，而向其等三人每人多詐收三百元（共九百元），此次共向互助會員
    詐得二十一萬五千四百元；又於八十八年七月二十日（即第五會）即丑○○以四
    千二百元得標時，向會員寅○○、庚○○○與甲○○捏稱得標金額為三千八百元
    ，而向其等三人每人各詐得四百五十元，共詐得一千三百五十元；再於八十八年
    八月二十日（即第六會），捏稱有會員「蔡小姐」以五千四百元得標，而向當時
    尚為活會之會員共計十二人次（除會首、辰○○、丁○○、丑○○之外，其餘均
    屬活會會員）詐收十七萬五千二百元，其中，同時又向會員寅○○、庚○○○與
    甲○○等三人捏稱得標金額為四千元，而向其等三人每人多詐收一千四百元（共
    四千二百元），此次共向互助會員詐得十七萬九千四百元，上情應堪認定。其等
    二人所施用之詐術，亦堪認定與前開被害人之交付財物有相當因果關係。事證明
    確，被告二人之犯行均堪任定。
三、核被告壬○○、辛○○○二人上開所為，均係犯刑法第三百三十九條第一項之詐
    欺取財罪。被告於每一次會期，以一冒標及虛報得標金額之行為，向該次尚為活
    會之會員施用詐術，使其等陷於錯誤而交付會款，侵害多數財產法益，係一行為
    觸犯數罪名之想像競合犯，應依刑法第五十五條之規定，從一重仍依刑法第三百
    三十九條第一項之詐欺取財罪處斷。被告二人連續多次詐欺取財之犯行，其犯罪
    時間緊接，犯罪構成要件相同，顯係基於概括之犯意反覆為之，應均依連續犯之
    規定以一罪論，並加重其刑。被告壬○○、辛○○○二人就上開詐欺取財犯行，
    二人之間有犯意聯絡及行為分擔，均為共同正犯。至於被告二人冒用廖國呈與「
    蔡小姐」二人得標之名義，向會員詐取會款之時，自訴人已指稱被告二人並未在
    標單偽造廖國呈與「蔡小姐」之簽名。本案亦無上開標單扣案可考，且被告二人
    亦否認有在互助會之標單上，偽造廖國呈與「蔡小姐」簽名之情事。是本案尚無
    確切之證據足以證明被告二人有偽造私文書或行使偽造私文書之犯行，併此敘明
    。
四、原審判決就被告二人前開所犯，予以論科詐欺取財罪責，固非無見。惟原審判決
    就此互助會之會員未予以詳認（依原審判決事實欄所載，雖認定會員有十八人次
    ，但依事實欄之記載，臚列之會員已有二十一人次），就被告二人所詐得之金錢
    究有若干，亦未予以認定，另就被告二人向會員寅○○、庚○○○與甲○○稱
    得標金額，超收會款涉犯詐欺部分，認定被告二人無此犯行，以上均有未合。是
    本案被告壬○○上訴否認犯罪，雖無可採信，但自訴人上訴指謫原審判決不當，
    為有理由。原審判決有上開可議之處，應由本院將原審判決撤銷，並予以改判。
    爰審酌被告二人之品行（均無犯罪紀錄）、犯罪所生危害、及迄未與自訴人和解
    ，賠償其等所受之損害等一切犯罪情狀，仍各量處有期徒刑七月。另被告壬○○
    並未曾因犯罪而受有期徒刑以上刑之宣告，有本院被告全國前案紀錄表在卷可按
    。且現已罹患鼻咽癌，有私立仁愛綜合醫院之診斷証明書二份在卷可稽。本案被
    告二人所招募之前開互助會，被告壬○○亦僅招募少數會員，其經此審判程序及
    刑罰之宣告，應已知所警惕，諒無再犯之虞，本院因認其所受宣告之刑以暫不執
    行為適當，併予宣告緩刑四年，以啟自新。至於被告辛○○○部分，因本件互助
    會主要係其招募，其迄今又未能賠償自訴人所受之損害或與其等達成民事和解，
    本院認尚不宜宣告緩刑，併此敘明。自訴人乙○○經本院合法傳喚，無正當理由
    ，於本院審判期日不到庭，爰不待其陳述，逕行判決，併予敘明。
五、據上論斷，應依刑事訴訟法第三百六十九條第一項前段、第三百六十四條、第三
    百四十三條、第三百三十一條第一項、第二百九十九條第一項前段、刑法第二十
    八條、第五十六條、第三百三十九條第一項、第五十五條、第七十四條第一款、
    罰金罰鍰提高標準條例第一條前段，判決如主文。
中      華      民      國    八十九     年      九       月     二十   日
                                  臺灣高等法院臺中分院刑事第三庭
                                        審判長法  官  方  艤  駐
                                              法  官  劉  連  星
                                              法  官  廖  柏  基
右正本證明與原本無異。
不得上訴。
                                              書記官  柯  孟  伶
中      華      民      國    八十九     年      九       月    二十一  日
附錄論罪科刑法條：
刑法第三百三十九條第一項：
意圖為自己或第三人不法之所有，以詐術使人將本人或第三人之物交付者，處五年以
下有期徒刑、拘役或科或併科一千元以下罰金。
                                                                        Ｉ


司法院資訊處製作；財團法人民間司法改革基金會備份。
